【裁判字號】    89,訴,864
【裁判日期】    900315
【裁判案由】    新型專利舉發
【裁判全文】
臺北高等行政法院判決                              八十九年度訴字第八六四號
                              .
    原      告  甲○○
    訴訟代理人  乙○○
    被      告  經濟部智慧財產局
    代  表  人  陳明邦（局長）
    訴訟代理人  戊○○
    參  加  人  丙○○
    訴訟代理人  丁○○
右當事人間因新型專利舉發事件，原告不服經濟部八十九年六月三十日經（八九）訴
字第八九○八七五六六號訴願決定，提起行政訴訟，本院判決如左：
    主  文
原告之訴駁回。
訴訟費用由原告負擔。
    事  實
一、事實概要：
    緣參加人丙○○前於八十一年十一月三十日以「抽取式硬碟轉接架」向被告機關
    中央標準局（八十八年一月二十六日改制為智慧財產局）申請新型專利，經被告
    機關編為第00000000號審查，准予專利，並於公告期滿後，發給新型第
    八五○一二號專利證書。嗣原告以系爭專利有違核准時專利法第九十五條及第九
    十六條第一款、第五款之規定，對之提起舉發，案經被告機關審查，於八十九年
    二月二十九日以智專三（二）○四○二○字第○八九八九○○○二九五號專利舉
    發審定書為「舉發不成立」之處分。原告不服，提起訴願被駁回，乃提起行政訴
    訟。
二、兩造聲明：
（一）原告聲明求為判決：
      訴願決定及原處分均撤銷。
（二）被告聲明求為判決：
      駁回原告之訴、訴訟費用由原告負擔。
（三）被告參加人聲明求為判決：
      同被告聲明。
三、兩造之爭點：
    本件原告舉發被告所核准參加人丙○○以「抽取式硬碟轉換架」申請之新型專利
    ，係屬生活中所習見者，為熟悉該項技術人士所能推知，不應准其專利云云。被
    告則以原告所提出之引證案，並不足以證明系爭專利不具新穎性及進步性，舉發
    不成立等語。
（一）原告主張之理由：
  １、系爭專利之申請專利範圍計有兩項，其中第１項為獨立項，第２項則為依附於
      第１項之附屬項。依被告機關八十三年所頒佈之「專利審查基準」所稱之「附
      屬項係依附於獨立項之形式而記載之項目，．．．．簡化其記載起見，其記載
      形式必須採用引用其他請求項而記載之「引用記載形式」。附屬項之記載內容
      ，必須包含其所引用之請求項全部技術內容在內，然後對其中之技術內容，作
      進一步敘明其所引用之請求項目外之技術特點」。準此，原告於此將系爭專利
      之申請專利範圍為完整且合法之記載如下：
      一種抽取式硬碟轉換架，轉換架前端設置有一把手，其特徵在於把手係以活動
      樞接方式與轉換架配合，該把手上端兩側設有凸銷，轉換架前端與把手凸銷相
      對處設有圓孔，把手乃以凸銷與轉換架圓孔樞接配合使把手可以凸銷為支點翻
      動者；其中把手之凸銷上端切一傾斜角，轉換架圓孔下方設有呈傾斜狀之導槽
      ，可利於凸銷之滑入圓孔者。由此「還原」，則可看出，原訴願決定所稱之「
      系爭案主項中之結構組件在附屬項中被明確具體化，就是已自限其申請專利範
      圍」，與事實不符，因為主項亦即獨立項之申請專利範圍第１項，並未「自限
      」或「限縮」，其理至明，自不值識者一駁。
  ２、是以，若依被告機關之觀點，認為「系爭案主項中之結構組件在附屬項中被明
      確具體化，就是已自限其申請專利範圍之特徵」，而將系爭專利之權利範疇，
      認定為前述所還原之申請專利範圍第２項，則屬誤謬之解讀，且事實證明於舉
      發不成立後，申請專利範圍第１及第２項俱依然存在，只要在申請專利範圍第
      １項下，不管是否有第２項之「把手之凸銷上端切一傾斜角，轉換架圓孔下方
      設有傾斜狀之導槽，可利於凸銷之滑入圓孔者」，俱屬其權利範圍，此不容混
      淆視聽，進而扭曲專利之解讀。
  ３、於申請專利範圍之錯誤解讀下，被告機關所為之決定，所稱之：「茲訴願人所
      舉證諸證據，並未提出任何「凸銷切斜角」及「傾斜狀導槽」之相同技術結構
      證據」云云，自屬模糊焦點，蓋原告於訴願理由中亦已明白指出申請專利範圍
      第１項（亦即未包含第２項之進一步限制條件部份），其相對於先前技藝為不
      具專利要件，並質疑未能對申請專利範圍之各項，尤其是第１項為「單獨審查
      」；明顯有違專利審查之常軌，唯被告機關亦再次「規避」，並將申請專利範
      圍第２項帶入申請專利範圍第１項中，以「窩藏」或「掩護」不具專利要件之
      申請專利範圍第１項，自不足取。
  ４、專利權之授與，乃社會大眾與專利權人利益之平衡，而主管機關，自應以該平
      衡下之公平正義為本，以本案言，若依原決定機關之訴願決定所稱之「已自限
      其申請專利範圍之特徵」，而任令原申請專利範圍第１項存在，則將屬大錯特
      錯，因系爭專利之權利範疇，係為申請專利範圍第１項，亦即不須「把手之凸
      銷上端切一傾斜角」及「轉換架圓孔下方設有呈傾斜狀之導槽」之限制特徵仍
      屬其可主張之權利範疇，而該申請專利範圍第１項之不合專利要件，亦為原審
      定機關與訴願決定機關所承認，自應予刪除，而保留前述經還原之申請專利範
      圍第２項，始為公允。
  ５、實則，依被告機關於八十九年七月頒佈之「專利審查基準｜發明新型新式樣異
      議、舉發，依職權審查」部份，第 1-9-40 頁即詳述了行之已久之實務，亦即
      「異議案、舉發案經審查之後，若認為僅有部份請求項應異議、舉發成立時，
      應先依職權通知被異議人、被舉發人修正、更正其說明書、圖式或圖說」（附
      件二），而依專利法第二十二條之規定，說明書係包含申請專利範圍；因此，
      被告機關於舉發審定時，未依該基準先行囑被舉發人修正申請專利範圍，將不
      符專利要件之申請專利範圍第１項刪除，實有違專利審查基準。
  ６、按專利舉發之審查，依專利法第七十三條之規定，準用同法第四十二條至第四
      十四條之規定，亦即專利舉發之審查，係相同於一般再審查案及異議案之審查
      ，而依被告機關所頒行之「專利審查基準」第  2-2-5 頁第２點所述及「申請
      專利範圍應就每一請求項目逐項判斷其新穎性，但可不需對每一請求項目各自
      逐項作成審定」；及第 2-2-17 頁第２點述及：「申請專利範圍之請求項有二
      項以上時，應就每一請求項各別判斷其進步性」。是以「逐項審查」對新穎性
      及創作性言，均屬必要者，尤其是對「創作性」，各請求項間必須單獨並為逐
      項審查，不得含混。
  ７、經查原處分機關以及原訴願決定機關，其並未依前揭自己規範並經公聽而後頒
      行之方式審理本舉發案，係為事實，由舉發理由審定第（二）項中對系爭案之
      特徵描述，即已背離原申請專利範圍第１項，被告機關所據以審究之申請專利
      範圍第１項，根本就與核准公告之系爭案之申請專利範圍第１項不同，並添加
      上第２項之所有限制條件後，而加以自行組合。尤有進者，當原告提起訴願並
      指出此瑕疵時，被告機關仍稱「並未有如訴願人所指之只提申請專利範圍第二
      項之情事」，主管機關應維持制度之正常運作及公平環境，唯這種錯誤之專利
      申請專利範圍解讀方式，實戕害專利制度至鉅。
  ８、依專利法第一百零三條之規定：「新型專利權範圍，以該說明書所載之申請專
      利範圍為準」，而專利於生效前，依專利法之規定，係告知公眾該核准之申請
      專利範圍，並為界定專利權之範疇，以及作為他人異議或舉發之基礎，此乃申
      請專利範圍之基本功能。而被告機關本身為專利主管機關，以自行杜撰拼湊之
      申請專利範圍第１項據以審定，其違法行為至為明顯，並不符公平正義原則。
  ９、此外，於前述「真正」之系爭案之申請專利範圍第１項上，顯然，於實質技術
      上，被告機關之所為之審定，亦屬不實，茲分述如下：
      經查原舉發附件六（引證一），亦即審定公告之第「00000000號」申
      請案「抽取式硬式磁碟機裝置盒」，由其圖四及圖五觀之，其把手相對於裝置
      盒間，係可為至少四十五度旋轉者，且於該引證案之申請專利範圍中，即明白
      指出「使弧形環扣把手可作延定點軸四十五度「旋轉」位移之二段式活動定位
      ，唯原審定理由（三）卻只將之描述為「可作延定點45度位移之兩段式活動定
      位」，故意將「旋轉」略而不提。實則引證案具有如同被舉發案「旋轉」之功
      效，再加上具有「定位」之附加功效，唯原審定理由仍聲稱「此種兩段式活動
      定位結構效果與系爭專利的樞接轉動結構效果完全不同」，實屬背離與扭曲事
      實之說法。
  １０、被告機關所為舉發不成立之審定之另一理由，係為審定理由（三）中所述之「
      且系爭專利的樞接並不須藉助工具，而引證一仍要以鉚釘才要將把手接合其上
      」亦與事實不符，並有意誤導。蓋依機構學觀之，須具一樞接元件及另一被樞
      接元件，兩者之互接合之對換，基本上係屬同一，而引證案之鉚釘實則係固定
      連結於裝置盒上者，且由圖四及圖五觀之，其與把手之接合，亦並不須藉助任
      何工具；以裝置盒兩側之鉚釘接合於把手，其操作就如同被舉發案之以把手之
      凸銷與轉換架圓孔樞接配合，只是反向，而對於兩互相連結物，如Ａ為榫Ｂ為
      孔，與Ａ為孔Ｂ為榫，兩者係屬同一，自屬熟習該項技藝人士所易於推知者。
      綜上所陳，被告機關扭曲事實，並以不實之申請專利範圍為審究之基礎，除嚴
      重損及原告利益外，亦扭曲專利認知，請撤銷原決定及審定，以為專利制度之
      正常運作。
（二）被告主張之理由：
  １、原告理由稱系爭專利申請專利範圍第一項（亦即未包含第二項之進一步限制條
      件部分），其相對於先前技藝為不具專利要件，並未能對申請專利範圍之各項
      ，尤其第一項為「單獨審查」，應囑被舉發人修正申請專利範圍，將不符申請
      專利要件之申請專利範圍第一項刪除云云。
  ２、事實上專利案若有爭議時，應就說明書、圖式、申請專利範圍等全面整體審查
      ，附屬項就是用來限制主項中的專利範圍使主項中的組件技術結構更明確具體
      化，系爭專利主項中提到把手凸銷及轉換架圓孔等組件，之後又在附屬項中描
      述有「把手凸銷上切一傾斜角」、「轉換架圓孔下方設有呈傾斜狀之導槽」，
      系爭專利主項中的結構組件在附屬項中被描述明確具體化，就是已自限其申請
      專利範圍的特徵，原告無法提出任何「凸銷切斜角」及「傾斜狀導槽」等主項
      結構中之相同技術結構證據，且本案係新型專利，而非發明專利，有其特殊形
      狀之設計。
  ３、原告所提之舉發附件二、三、五均只有手提箱皮箱把手之外觀照片圖式而無結
      構可供比較，舉發的諸證據均未揭露系爭案的把手凸銷傾斜角及轉換架圓孔傾
      斜狀導槽之設計，故舉發各證據不足以證明系爭專利不具新穎性及進步性，系
      爭專利申請專利範圍第一項亦無修正之必要。綜上所述，被告原處分並無違法
      ，敬請駁回原告之訴等語。
（三）被告參加人主張之理由：
      被告參加人主張之理由除與被告相同者外，另補稱原告其之所以提起舉發，係
      因參加人控告原告侵害參加人之系爭專利後才提起舉發，企圖中止訴訟程序，
      今該案業經台北地方法院檢察署檢察官起訴在案，另原告所提之證據一至證據
      四，因其無揭示結構圖，此依行政法院七十一年判字第九一二2號判例謂：「
      一般生產廣告，未說明實施構造及技術內容，使人無法仿傚者，與申請前已見
      於刊物或已公開使用他人可能仿傚之情形不同。」從該判例可知未說明或揭露
      實質結構，即無從做比較，缺其證據力。且原告所引證之唯一前案，亦早在八
      十四年四月十三日由另一舉發人陳登溪提出舉發，並經前中央標準局於八十五
      年三月九日審定舉發不成立在案。是知原告所提出之舉發明顯是在拖延訴訟，
      此外，原告於其理由中亦提到系爭案之活動把手，於一般之手提箱皆可看出，
      然一般之手提箱，其雖可活動，然其並無如系爭案於把手之凸銷上端切一傾斜
      角，轉換角圓孔下方設有呈傾斜狀之導槽。此觀諸行政法院七十二年判字一一
      五號判決可知「兩者之功能與目的雖相同，但形狀與構造顯然不同，且後者較
      前者實用性為佳，自得認係新型。」是故，原告所舉之書證不具證據力，不言
      自明。綜上所陳，系爭案「抽取式硬碟轉換架」並無違反專利法第九十五條及
      第九十六條第一項第一款及第五款之規定，原告之訴願無理由，請駁回原告之
      訴等語。
    理  由
一、按凡對物品之形狀、構造或裝置首先創作合於實用之新型者，得依法申請專利，
    為系爭案專利核准時專利法第九十五條定有明文。而對於獲准專利權之新型，任
    何人認有違反專利法第九十五條及第九十六條第一款、第五款規定者，得附具證
    據，向專利局舉發之。從而，系爭專利有無違反專利法之情事而應撤銷其新型專
    利權，依法應由舉發人附具證據證明之，倘其證據不足以證明系爭專利有違專利
    法之規定，自應為舉發不成立之處分。
二、本件系爭第00000000號「抽取式硬碟轉換架」新型專利舉發案，原告檢
    具之舉發附件二為一九八五年九月出版之「 FASHION ACCESSORIES 」雜誌 （第
    十、十三、八六頁）（以下稱引證一），附件三、五為中央標準局八十年六月印
    製之「專利業務講習會教材」（第六九、七四、九○、一二四、一二五、一二六
    、一二七等頁）（以下稱引證二），附件四為行政法院八十年度判字第二一一號
    判決（以下稱引證三），舉發附件六為七十九年四月二十一日審定公告之第00
    000000號「抽拉式硬式磁碟機裝置盒」新型專利案（以下稱引證四）。被
    告機關以引證一只有外觀照片並無結構可供比較，引證二之引證圖僅為手提箱外
    觀圖，無從看出其結構，引證三與系爭案之整體結構、空間形態、零件數及形狀
    皆不葙同，且未揭露把手凸銷傾斜角及轉換架圓孔傾斜狀導槽之設計，引證四之
    兩段式活動定位結構效果與系爭案的樞接轉動結構效果完全不同，且系爭案的樞
    接並不須藉助工具，而引證四仍要以鉚釘才將把手接合其上，故引證一、二、三
    及四均不具證據力，而為舉發不成立之處分。原告雖訴稱，原處分認定系爭案特
    徵，係為申請專利範圍第一項下加上限制條件之特徵之第二項，被告機關對限制
    條件較少，權利範圍較大之特徵未提，卻只提其申請專利範圍第二項，如此解讀
    ，自有未合。又其所提主要證據，係針對系爭案申請專利範圍第一項而檢附，原
    處分卻予以規避不審。由證據資料顯示，具可活動翻動之把手，亦見於如手提箱
    等先前技藝。實屬熟習該項技藝人士所易於推知，且經由引證三之判決可知，不
    同物品間之把手係可互為引用者，故在證據力應無疑義。然原處分並無任何有關
    創作性部份審究。即以引證二為例，各該把手俱屬生活中所習見者，於創作性之
    審究上，應以熟習該項技藝人士之知識與技術以推知，而非看圖識字之比對予以
    認定。且其先行鎖定系爭案之特徵在於把手凸銷傾斜角及轉換架圓孔傾斜狀導槽
    ，於前提上即屬有誤云云。然經核閱原處分內容，並未有如原告所指之只提申請
    專利範圍第二項之情事。而系爭案係新型專利，其申請專利範圍獨立項中載及把
    手凸銷及轉換架圓孔等組件，之後又在附屬項中描述有「把手之凸銷上端切二傾
    斜角」、「轉換架圓孔下方設有呈傾斜狀之導槽」系爭案主項中之結構組件在附
    屬項中被明確具體化，就是已自限其申請專利範圍之特徵。本件原告所舉引證諸
    證據，並未提出任何「凸銷切斜角」及「傾斜狀導槽」之相同技術結構證據。且
    本件經訴願決定機關經濟部將案件函請國立中山大學審查結果，亦認舉發附件二
    （即引證一）為雜誌之廣告圖片，並無相關把手結構之詳細資料，無證據力。舉
    發附件三、五（即引證二）為專利講習會教材，所列各項中僅為手提箱外觀，亦
    無把手相關結構資料，不具證據力。舉發附件四（即引證三）為行政法院判決書
    影本，內容中並無與系爭案相同之把手結構，不具證據力。舉發附六（即引證四
    ）為第00000000號專利案，為一種抽拉式硬碟機盒裝置，其中把手部份
    為以兩側鉚釘將弧形把手接合，其接合方式與系爭案使用具有傾斜角之凸銷與轉
    換架上導槽接合之方式不同，系爭案不須外接螺釘或鉚釘之方式較為方便，且結
    構簡單，原告所提附件均無法證明系爭案不具新穎性與功效性。原告理由第（二
    ）點對於系爭案與之獨立項與附屬項之問題，應在於系爭案之附屬項可將其特徵
    描述更為詳細、明確，且將其範圍定義得更為明確。至於該理由中所稱系爭案提
    出權力主張之回題，則屬於專利鑑定業務，與此訴願案無關。原告理由第（三）
    點稱系爭案把手為先前技藝者，如上所述，在原告所提各證據中皆無以具傾斜面
    之凸銷配合導槽之接合方式，因此該理由不成立。第（四）點理由謂原處分機關
    對於專利範圍之認定有誤，且稱系爭案為熟悉項技藝人士之知識與技術可以推知
    一節，並不正確，因系爭案之範圍已有明文規範，被告機關之解讀並無不當等語
    ，此有該核８９、５、１６（８９）中系機字４４號審查意見回函簡便行文表附
    在經濟部訴願卷可稽，足證被告機關原處分並無不當，引證諸證據均不足證明系
    爭案有違專利法第九十五條及第九十六條第一款、第五款之規定。揆諸首揭法條
    及說明，被告機關所為本件舉發不成立之處分，洵屬無誤，原處分及訴願決定均
    應予維持。原告徒執前詞，聲請撤銷，為無理由，應予駁回。
據上論結，本件原告之訴為無理由，爰依行政訴訟法第九十八條第三項前段，判決如
主文。
中      華      民      國     九十     年      三      月     十五     日
                         臺 北 高 等 行 政 法 院  第 一 庭
                                           審 判 長 法  官  鄭忠仁
                                                    法  官  林育如
                                                    法  官  林金本
右為正本係照原本作成。
如不服本判決，應於送達後二十日內，向本院提出上訴狀並表明上訴理由，如於本判
決宣示後送達前提起上訴者，應於判決送達後二十日內補提上訴理由書（須按他造人
數附繕本）。
中      華      民      國     九十     年      三      月     十六     日
                                                    書記官  簡信滇


司法院資訊處製作；財團法人民間司法改革基金會備份。
